ACORDAO-COMPLETO-2540434

ACÓRDÃO 5488/2022 ATA 32/2022 - SEGUNDA CÂMARA

VISTOS, relatados e discutidos estes autos, em que se aprecia recurso de reconsideração interposto por Homero Barreto Júnior contra o Acórdão 17158/2021-TCU-Segunda Câmara, por meio do qual o Tribunal julgou suas contas irregulares, com imputação de débito e aplicação de multa, em razão de irregularidades na execução do Convênio 656939/2009, cujo objeto consiste na construção de uma escola infantil do Programa Nacional de Reestruturação e Aparelhagem da Rede Escolar Pública de Educação Infantil (Proinfância) .
ACORDAM os Ministros do Tribunal de Contas da União, reunidos em sessão da Segunda Câmara, diante das razões expostas pelo Relator, em: 
9.1. com fundamento nos arts. 32, inciso I, e 33 da Lei 8.443/1992, conhecer e negar provimento ao recurso de reconsideração;
9.2. dar ciência deste acórdão ao recorrente.

Recurso de reconsideração contra o Acórdão 17.158/2021-TCU-Segunda Câmara, da relatoria do Ministro Augusto Nardes, que tratou de Tomada de Contas Especial em razão de omissão no dever de prestar contas referente ao programa Proinfância.

Segunda Câmara

Município de Itaguatins - TO.

3. Recorrente: Homero Barreto Júnior (XXX.920.441-XX).

13.1. Ministros presentes: Aroldo Cedraz (na Presidência), Bruno Dantas (Relator) e Antonio Anastasia.

BRUNO DANTAS

Ministro Augusto Nardes.

Por registrar as principais ocorrências havidas no andamento do processo até o momento, resumindo os fundamentos das peças acostadas aos autos, adoto como relatório, com os ajustes necessários, a instrução da secretaria responsável pela análise da demanda (peça 94) , que contou com a anuência do corpo diretivo da unidade (peças 95-96) e do Ministério Público junto ao TCU (peça 97) :
"INTRODUÇÃO
1. Em exame recurso de reconsideração (peças 73/82) , formulado por Homero Barreto Júnior, ex-Prefeito do Município de Itaguatins/TO, contra o Acórdão 17158/2021-TCU-Segunda Câmara, da relatoria do Ministro Augusto Nardes (peça 57) , proferido nos seguintes termos:
'ACORDAM os ministros do Tribunal de Contas da União, reunidos em sessão da 2ª Câmara, diante das razões expostas pelo Relator, em:
9.1. julgar regulares as contas do responsável Francisco Régis Alves Melo, dando-lhe quitação, nos termos dos arts. 1º, inciso I, 16, inciso I, 17 e 23, inciso I, da Lei 8.443/1992;
9.2. julgar irregulares, nos termos dos arts. 1º, inciso I, 16, inciso III, alíneas 'b' e 'c', da Lei 8.443/1992, c/c os arts. 19 e 23, inciso III, da mesma Lei, as contas de Homero Barreto Júnior condenando-o ao pagamento das importâncias a seguir especificadas, atualizadas monetariamente e acrescidas dos juros de mora, calculadas a partir das datas discriminadas até a data da efetiva quitação do débito, fixando-lhe o prazo de quinze dias, para que comprove, perante o Tribunal, o recolhimento das referidas quantias aos cofres do Fundo Nacional de Desenvolvimento da Educação, nos termos do art. 23, inciso III, alínea 'a', da citada lei, c/c o art. 214, inciso III, alínea 'a', do Regimento Interno do TCU.
	Data de ocorrência
	Valor histórico (R$) 

	25/1/2010
	612.033,15

	6/9/2011
	306.016,58

9.3. aplicar a Homero Barreto Júnior a multa prevista no art. 57 da Lei 8.443/1992 c/c o art. 267 do Regimento Interno do TCU, no valor de R$ 40.000,00 (quarenta mil reais) , fixando-lhe o prazo de quinze dias, a contar da notificação, para que comprove, perante o Tribunal (art. 214, III, alínea 'a', do Regimento Interno do TCU) , o recolhimento da dívida aos cofres do Tesouro Nacional, atualizada monetariamente desde a data do presente acórdão até a do efetivo recolhimento, se paga após o vencimento, na forma da legislação em vigor;
9.4. autorizar, desde logo, a cobrança judicial da dívida, caso não atendida a notificação, na forma do disposto no art. 28, inciso II, da Lei 8.443/1992;
9.5. autorizar, desde logo, se requerido, com fundamento no art. 26 da Lei 8.443/1992, c/c o art. 217, §§ 1º e 2º, do Regimento Interno, o parcelamento da dívida em até 36 parcelas, incidindo, sobre cada parcela, corrigida monetariamente, os correspondentes acréscimos legais, fixando-lhes o prazo de quinze dias, a contar do recebimento das notificações, para comprovarem, perante o Tribunal, o recolhimento da primeira parcela, e de trinta dias, a contar da parcela anterior, para comprovarem o recolhimento das demais parcelas, devendo incidir, sobre cada valor mensal, atualizado monetariamente, os juros de mora devidos, no caso do débito, na forma prevista na legislação em vigor, alertando aos responsável de que a falta de comprovação do recolhimento de qualquer parcela importará o vencimento antecipado do saldo devedor, nos termos do § 2º do art. 217 do Regimento Interno deste Tribunal;
9.6. alertar ao responsável de que a falta de comprovação do recolhimento de qualquer parcela importará o vencimento antecipado do saldo devedor, nos termos do § 2º do art. 217 do Regimento Interno deste Tribunal;
9.7. enviar cópia deste Acórdão, bem como do relatório e do voto que o fundamentam, à Procuradoria da República no Estado de Tocantins, nos termos do § 3º do art. 16 da Lei 8.443/1992 c/c o § 7º do art. 209 do Regimento Interno do TCU, para adoção das medidas cabíveis;
9.8. enviar cópia deste Acórdão ao Fundo Nacional de Desenvolvimento da Educação para ciência;
9.9. informar à Procuradoria da República no Estado de Tocantins, ao Fundo Nacional de Desenvolvimento da Educação e aos responsáveis que a presente deliberação, acompanhada do Relatório e do Voto que a fundamentam, está disponível para consulta no endereço www.tcu.gov.br/acordaos, além de esclarecer que, caso requerido, o TCU poderá fornecer sem custos as correspondentes cópias, de forma impressa;
9.10. informar à Procuradoria da República no Estado de Tocantins que, nos termos do parágrafo único do art. 62 da Resolução TCU 259/2014, os procuradores e membros do Ministério Público credenciados nesta Corte podem acessar os presentes autos de forma eletrônica e automática, ressalvados apenas os casos de eventuais peças classificadas como sigilosas, as quais requerem solicitação formal.'
HISTÓRICO
2. Trata-se de Tomada de Contas Especial (TCE) instaurada pelo Fundo Nacional de Desenvolvimento da Educação (FNDE) em desfavor de Homero Barreto Júnior (gestão 2009 a 2012) e Francisco Régis Alves Melo (gestão 2013 a 2016) , ex-prefeitos do município de Itaguatins/TO, tendo em vista à omissão no dever de prestar contas dos recursos transferidos ao município por meio do Convênio 656939/2009, cujo objeto consiste na construção de uma escola infantil, no âmbito do Programa Nacional de Reestruturação e Aparelhagem da Rede Escolar Pública de Educação Infantil (Proinfância) , com vigência de 28/12/2009 a 14/6/2014 e prazo final para prestação de contas em 19/9/2015 (peça 6, p. 34/39) .
3. O convênio foi celebrado no valor de R$ 1.236.430,61, sendo que R$ 1.224.066,30 competiam ao concedente e R$ 12.364,31 à municipalidade, a título de contrapartida, tendo a liberação de recursos, no valor total de R$ 918.049,73 (peça 6, p. 38) , ocorrido em 21/1/2010 (R$ 612.033,15) e 2/9/2011 (R$ 306.016,58) .
4. No âmbito desta Corte, os responsáveis foram regularmente citados, conforme a seguir descrito:
a) Sr. Homero Barreto Júnior (prefeito antecessor) : pela omissão em comprovar, mediante documentação correlata, a boa e regular aplicação dos recursos do convênio durante o seu mandato, e especialmente pela execução parcial e ausência de funcionalidade do objeto, ocasionando desperdício de recursos públicos, consoante consignado no Parecer Técnico de Execução Física de Objeto Financiado-Infraestrutura, datado de 19/8/2015, que concluiu por reprovar totalmente a execução física do objeto do convênio, calculada em 45,84%;
b) Sr. Francisco Régis Alves Melo (prefeito sucessor) : pela não comprovação da boa e regular aplicação dos recursos, em razão da omissão no dever de prestar contas, e da não adoção das medidas legais cabíveis visando o resguardo do patrimônio público, na forma definida na Súmula TCU 230.
5. Ante a análise das alegações de defesa ofertadas pelos ex-gestores (peças 34 e 44/45) , as contas de Francisco Melo foram julgadas regulares, não tendo a mesma sorte Homero Barreto, cujas contas foram consideradas irregulares, sendo-lhe imputados o débito pela totalidade da quantia transferida e a multa prevista no art. 57 da Lei 8.443/92 (peça 57) .
6. Inconformado, Homero Barreto Júnior interpõe recurso de reconsideração, pelo qual requer; (i) o reconhecimento da prescrição quinquenal e da ausência de dolo ou erro grosseiro; (ii) a declaração de incompetência do TCU para analisar as contas de prefeitos municipais; (iii) a inclusão da responsabilidade solidária dos demais agentes; (iv) a nulidade ou reforma do Acórdão combatido, a fim de que seja decretada a regularidade ou regularidade com ressalvas das suas contas (peça 73, p. 31/32) .
EXAME DE ADMISSIBILIDADE
7. Reitera-se a análise preliminar de admissibilidade, promovida pela Serur (peças 83/84) e acatada pelo Exmo. Relator, Bruno Dantas (peça 87) , que pugnou pela negativa de atribuição dos efeitos suspensivos do Acórdão condenatório, com fulcro nos artigos 32, parágrafo único, da Lei 8.443/1992 e 285, § 2º, do RI/TCU.
EXAME DE MÉRITO
8. Delimitação
8.1. Constitui objeto deste recurso de reconsideração examinar:
a) se argumentos apresentados são capazes de elidir as irregularidades atribuídas ao responsável;
b) se a intempestividade do trâmite processual deu causa à prescrição.
9. Das razões de defesa
10. A partir do relato cronológico dos fatos que são objeto deste processo, o recorrente alega que (peça 73, replicada à peça 82) :
a) o ajuste foi firmado em 28/12/2009 e a liberação da primeira parcela, no valor de R$ 612.033,15, ocorreu em 21/1/2010. Em 5/5/2011, ao considerar a execução de aproximadamente 30% do empreendimento, até 21/11/2010, o Coordenador de Projetos Educacionais do FNDE determinou a provisionamento do segundo repasse dos recursos (p. 3, itens 3/7) ;
b) mesmo diante do atraso de 10 meses na transferência dessa parcela, ocorrida em 29/5/2011, é possível verificar que houve evolução dos percentuais de execução físico-financeira. Conforme informações lançadas no SIMEC em 29/05/2012 (peça 48, p. 11) , a obra estava em andamento e apresentava quase 60% de execução (59,86%) , corroborando inclusive as informações relativas à inspeção empreendida pelo TCU em maio de 2012 (p. 4, itens 8/9) ;
c) o convênio foi prorrogado, em 20/6/2011, até o dia 14/6/2012 e, posteriormente, até a data de 14/6/2013, período em que não se encontrava mais à frente da prefeitura, de sorte que deixou para o sucessor documentos, relatórios de execução, planilhas e boletins de medições que registravam um avanço de execução superior a 75%, conforme se verifica à peça 45, p. 97 (p. 4/5, itens 10/16) ;
d) esta TCE foi instaurada em 10/2/2017 e o ordenamento de sua citação somente aconteceu em 12/3/2019, à peça 43, quando havia transcorrido mais de seis anos do final do seu mandato e oito anos, sete meses e 10 dias da edição da Deliberação condenatória, em 7/10/2021 (p. 5, itens 20/22) ;
e) o gestor sucessor não deu continuidade à execução obra, mesmo tendo sido o prazo de vigência de convênio prorrogado até 2015 (p. 7) ;
f) até o presente momento não foi formalmente intimado porque o Aviso de Recebimento (AR) da sua notificação do Acórdão 17158/2021-TCU-Segunda Câmara (peça 71) : (i) estampa nome estranho de recebedor que não pode ser identificado; (ii) não apresenta a data de recebimento por parte do assinante, em desacordo com o artigo 4º, inciso II, da Resolução TCU 170/2004 que disciplina a exigência de o AR ser entregue comprovadamente no endereço do destinatário. Isso importa na nulidade do procedimento pois se torna impossível mensurar a tempestividade da defesa (p. 9/11) ;
g) restou configurada a prescrição da pretensão punitiva, tendo em vista o recente entendimento adotado pelo STF (p. 11/14) ;
h) o TCU não possui competência para julgar processos de contas de prefeitos municipais, pois, segundo a decisão contida no RE 848826-STF e os julgados de outros tribunais de contas estaduais, essa atribuição pertence à Câmara de Vereadores do município (p. 15/19) ;
i) a decisão no âmbito do Processo Judicial 0004344-95.2016.4.01.430, ajuizado pelo FNDE, relativa à ação por ato de improbidade administrativa que trata dos mesmos fatos desta TCE, foi julgada improcedente (p. 19/23) ;
j) embora tenha empreendido esforços e ocorrido algumas irregularidades identificadas na execução do convênio, durante o seu mandato, estas não eram capazes de inviabilizar a continuidade das obras pelo prefeito sucessor. Ademais, não se pode punir-lhe em função de atos realizados por outros agentes e servidores municipais, cabendo assim reconhecer a responsabilização desses atores, até mesmo porque não se configurou evidenciada a ocorrência de situações que ensejam o julgamento de suas contas pela irregularidade, a teor do que prescreve a Lei 8.442/93 (p. 23/26) ;
k) houve violação do princípio do devido processo legal, visto que o Tribunal determinou a remessa dos autos ao Ministério Público Federal, antes mesmo do trânsito em julgado da decisão na esfera administrativa (p. 26) ;
l) as irregularidades não foram analisadas sob a ótica da Lei de Introdução às normas do Direito Brasileiro (LINDB) , em especial quanto à necessidade de (p. 26/31) :
l1) apontar a existência de dolo ou erro grosseiro (p. 26) , sendo que em nenhum momento sua conduta incidiu em qualquer um deles. Pelo contrário, com muito esforço deixou ao seu sucessor uma creche em estado avançado de execução que foi delapidada pela inércia daquele gestor (p. 31) ;
l2) avaliar as consequências práticas da decisão e sua motivação, a partir de elementos idôneos coligidos no processo administrativo, judicial ou de controle;
l3) comprovar que a medida a ser adotada é adequada, necessária e proporcional em sentido estrito, não sendo cabível usar meras intuições, improvisar ou se limitar a invocar fórmulas gerais, tais como o 'interesse público' e 'princípio da moralidade';
l4) considerar: (i) os obstáculos de toda ordem, inclusive os burocráticos; (ii) a realidade fática do gestor; (iii) as políticas públicas; e (iv) o direito dos administrados envolvidos.
10.1. Em complemento, o defendente anexa os seguintes documentos:
1) Instrução Normativa 010/2018, do Tribunal de Contas dos Municípios do Estado de Goiás (peça 74) ;
2) Processo 01683/2017/TCE-RO, do Tribunal de Contas do Estado de Rondônia (peça 75) ;
3) Parecer Prévio 73/2021-Tribunal Pleno, do Tribunal de Contas dos Municípios do Estado de Goiás (peça 76) ;
4) Acórdão 552/2021-TCU-Primeira Câmara, 103/2021-2ª Câmara, 325/2021-1ª Câmara, 699/2019-1ª Câmara, todos do Tribunal de Contas do Estado do Tocantins (peças 77/80) ;
5) Ação Civil de Improbidade Administrativa 0004344- 95.2016.4.01.430 (peça 81) .
Análise
11. Cumpre inicialmente salientar que incorre em equívoco o recorrente ao afirmar que inspeção do TCU, realizada em maio de 2012, corroborou a execução de quase 60% da instituição escolar porquanto inexiste nos autos qualquer indício de que a fiscalização tenha acontecido.
12. Certo é que o Parecer Técnico de Execução Física do Objeto Financiado, único documento oficial emitido pelo FNDE em 19/8/2015, concluiu por reprovar totalmente a execução física do objeto do ajuste, calculada em 45,84% (peça 5, p. 102-107) , não sendo assim possível acolher como válido o percentual de avanço superior a 75%, informado no Relatório de Execução Físico-Financeiro (peça 45, p. 97) , que foi assinado por um engenheiro e pelo próprio recorrente.
12.1. Além do mais, mesmo que se admitisse um patamar maior de execução, não se poderia afastar a irregularidade latente nestes autos, consistente na completa inutilidade das obras até então edificadas, consoante pontuado pelo voto da Decisão vergastada, com base na pacífica jurisprudência deste Tribunal (peça 58) :
'A execução parcial do objeto pactuado aliada à imprestabilidade da parcela realizada permite a condenação do responsável pelo valor total dos recursos repassados pelo convênio.' (Acórdão 8.169/202-TCU-1ª Câmara, de relatoria do Ministro Substituto Weder de Oliveira, constante da 'Jurisprudência Selecionada') 
'A completa frustração dos objetivos do convênio importa a condenação do responsável à devolução integral dos recursos transferidos, ainda que parte ou a totalidade dos valores repassados tenha sido aplicada no objeto do ajuste. A mera execução do objeto não é suficiente para comprovar a boa e regular aplicação dos recursos, é imprescindível que também se demonstre a sua funcionalidade em benefício da população alvo.' (Acórdão 549/2018-TCU-Primeira Câmara, de relatoria do Ministro Substituto Augusto Sherman, constante da 'Jurisprudência Selecionada') 
'A inadimplência do convenente no cumprimento do objeto e finalidade do convênio impõe o ressarcimento dos valores repassados.' (Acórdão 1662/2014-TCU-Segunda Câmara, de relatoria do Ministro Raimundo Carreiro, constante da 'Jurisprudência Selecionada') 
13. Nada obstante, há que se considerar ainda o agravante da inexistência de documentação, até o presente momento, que ateste o emprego dos recursos recebidos no objeto pactuado, como bem assinalou a Unidade Técnica (peça 53) :
'1.1.5. Também não prospera a alegação de que a prestação de contas foi apresentada. Em consulta ao Sistema de Gestão de Prestação de Contas - SIGPC, realizada na data de 21/6/2021 (peça 52) , constata-se que o responsável não apresentou contas junto ao instaurador e continua inadimplente.
1.1.6. Nem mesmo as defesas apresentadas pelo responsável (peças 26-27 e 44-49) trouxeram documentos que pudessem ser considerados como prestação de contas, exceto 3 notas fiscais que poderiam comprovar parte dos pagamentos efetuados...'
14. É bom deixar patente que a ausência de comprovação impede o reconhecimento do nexo causal na aplicação dos recursos pactuados, porquanto a remansosa jurisprudência do TCU é firme no sentido de exigir do gestor a demonstração desse vínculo.
14.1. Seguem alguns precedentes, cujos enunciados bem retratam a questão da imprescindibilidade do nexo de causalidade para a comprovação do regular uso dos recursos públicos (Jurisprudência Sistematizada do TCU) :
'A prestação de contas deve demonstrar não só a execução do objeto pactuado no convênio, mas também o nexo de causalidade, por meio do vínculo estrito entre os recursos federais repassados e as despesas incorridas para a consecução do objeto conveniado, sem o que não há comprovação da boa e regular aplicação dos recursos públicos.' (Acórdão 997/2015-TCU-Plenário, Relator Ministro Benjamin Zymler) 
'A mera execução física do objeto ou de parte dele não comprova o regular emprego dos recursos de convênio firmado com a União. É necessário que o responsável demonstre o nexo causal entre os recursos por ele geridos e os documentos de despesas referentes à execução, como notas de empenho, ordens bancárias, cheques, recibos ou notas fiscais e extratos bancários, com vistas a confirmar a utilização dos recursos da União no ajuste.' (Acórdão 5170/2015-TCU-Primeira Câmara, Relator Ministro Walton Alencar Rodrigues) 
'A falta de conciliação entre notas fiscais, cheques emitidos e extratos bancários impede o estabelecimento de correlação entre os documentos informados na relação de pagamentos.' (Acórdão 6173/2011-TCU-Primeira Câmara, Relator Ministro José Múcio Monteiro) 
15. Por outro lado, não cabe rediscutir a inclusão da responsabilidade do prefeito sucessor, ou de quaisquer outros servidores, tendo em vista que:
a) não se comprovou, por ocasião da passagem de comando da prefeitura, ter sido disponibilizada a documentação probante dos dispêndios efetuados. Aliás, o gestor subsequente não realizou qualquer gasto durante o seu mandato, tendo confirmado que o recorrente não deixou documentos ou arquivos que atestassem as despesas realizadas (peça 34, p. 2) ;
b) Francisco Regis Alves Melo (prefeito sucessor) demonstrou que tomou medidas para proteção ao erário, conforme cópia da Ação Civil Pública impetrada contra o prefeito antecessor, apensada aos autos (peça 34, p. 3/16) , razão qual as contas desse responsável foram julgadas pela regularidade, em conformidade com a Súmula TCU 230. Ademais, inexiste comprovação de que ele tenha concorrido para a omissão da prestação de contas ou para a execução parcial do objeto do ajuste sem aproveitamento da parcela executada;
c) restou evidenciada a ocorrência de situações que implicam julgamento pela irregularidade, tão somente de suas contas, conforme lapidado no item 9.2 da Decisão condenatória que menciona o art. 16, inciso III, alíneas 'b' e 'c', da Lei 8.443/1992:
'b) prática de ato de gestão ilegal, ilegítimo, antieconômico, ou infração à norma legal ou regulamentar de natureza contábil, financeira, orçamentária, operacional ou patrimonial;
c) dano ao Erário decorrente de ato de gestão ilegítimo ao antieconômico;'
16. Quanto à arguição da nulidade da notificação, mesmo que fosse factível, esta não merece prosperar, por ter sido suprida pelo envio do recurso ora sob exame, em consonância com o que prescreve o § 4º do art. 179 do RI/TCU, não comprometendo assim os princípios do contraditório e da ampla defesa. A despeito disso, sua validade não pode ser questionada pelo fato de o AR ter sido:
a) assinado por pessoa devidamente identificada: Ana Lúcia Balbino, cujo número de registro de identidade foi também inserido;
b) entregue no endereço do destinatário (representante legal) , conforme subscreve o Acórdão 680/2020-TCU-Plenário, relator Ministro Vital do Rêgo:
'Ademais, considera-se válida a citação no âmbito do TCU aquela realizada por meio de carta registrada com aviso de recebimento (AR) que comprove a entrega no endereço do destinatário responsável, a teor do que dispõe o art. 179, inciso II, do RITCU, não havendo necessidade de que o AR seja assinado pelo próprio destinatário, conforme decidido, entre outros, pelo Acórdão 316/2018-TCU-Plenário, de minha relatoria, cujo enunciado elaborado pela Jurisprudência Selecionada desta Corte de Contas, transcrevo a seguir:
Para a validade da citação, não é necessário que a comunicação processual seja pessoalmente entregue ao destinatário, bastando que o ofício com o aviso de recebimento dos Correios (AR) seja recebido no endereço do responsável, obtido em fonte de dados oficial, a exemplo da base da Receita Federal.'
c) ter sido recebido em 8/11/2021, consoante consta do carimbo aposto pelos correios.
17. No que se refere ao julgamento de processos de tomada de contas especial pelo TCU, instaurada em desfavor de prefeitos, mister se faz pontuar que:
a) o controle externo de que trata o art. 31 e respectivos parágrafos da Constituição Federal é exercido pela Câmara Municipal, com o auxílio dos tribunais de contas estaduais ou municipais, relativamente aos recursos próprios do ente federado, não àqueles que lhe são transferidos pela União, mediante convênios ou instrumentos congêneres. No caso das transferências de recursos federais, a Constituição de 1988 outorgou ao TCU a competência exclusiva para sua fiscalização e controle (art. 71, II e VI) , sendo portanto equivocada a alegação de falta de competência do TCU para fiscalizar a aplicação desses recursos pelo Chefe do Poder Executivo Municipal (art. 70) . Senão vejamos:
'Art. 71. O controle externo, a cargo do Congresso Nacional, será exercido com o auxílio do Tribunal de Contas da União, ao qual compete:
 (...) 
II - julgar as contas dos administradores e demais responsáveis por dinheiros, bens e valores públicos da administração direta e indireta, incluídas as fundações e sociedades instituídas e mantidas pelo Poder Público Federal, e as contas daqueles que derem causa a perda, extravio, ou outra irregularidade de que resulte prejuízo ao erário público;
 (...) 
VI - fiscalizar a aplicação de quaisquer recursos repassados pela União, mediante convênio, acordo, ajuste ou outros instrumentos congêneres, a Estado, ao Distrito Federal ou a Município;'
b) como o objeto desta TCE é decorrente da celebração de um convênio, o ex-Prefeito figura como mero executor do programa público federal. Afinal, a União não perde a titularidade dos recursos em razão das regras ali pactuadas, a exemplo da obrigação de devolução de recursos em face de sua não comprovação ou indevida aplicação;
c) o Poder Judiciário já confirmou inúmeras vezes a competência do TCU para julgar as contas relativas a convênio ou repasses de verbas federais mantidos com os municípios. Nesse sentido, podem ser citados, entre outros, os seguintes julgados:
'CRIMINAL. HC. CRIME DE RESPONSABILIDADE DE PREFEITO. TRANCAMENTO DE AÇÃO PENAL. FISCALIZAÇÃO DE RECURSOS TRANSFERIDOS PELA UNIÃO FEDERAL MEDIANTE CONVÊNIO. COMPETÊNCIA DO TCU. INCORPORAÇÃO AO PATRIMÔNIO DO MUNICÍPIO. IRRELEVÂNCIA. INÉPCIA DA DENÚNCIA. EXERCÍCIO PLENO DA DEFESA POSSÍVEL. FALHAS NÃO-VISLUMBRADAS. ANÁLISE SOBRE A INEXISTÊNCIA DE PROVA QUANTO À APROPRIAÇÃO DOS RECURSOS PÚBLICOS E AUSÊNCIA DE DOLO NAS CONDUTAS QUE NÃO PODE SER FEITA NA VIA ELEITA. FALTA DE JUSTA CAUSA NÃO-EVIDENCIADA DE PLANO. ORDEM DENEGADA.
I. É cediça a competência do Tribunal de Contas da União para fiscalizar a aplicação de quaisquer recursos transferidos pela União Federal mediante convênio, nos exatos termos do art. 71, inc. VI, da Constituição Federal.
II. Tem-se como irrelevante se as verbas repassadas, mediante convênio, ao Município já tenham sido incorporadas ao seu patrimônio, pois a Constituição Federal legitima o Tribunal de Contas da União, como órgão administrativo, a fiscalizar a sua aplicação.
[...]
VI. Ordem denegada. [HC 25548/MA, Min. GILSON DIPP, T5 - Quinta Turma, DJ 9/12/2003, p. 302]'
'CC - CONSTITUCIONAL - PENAL - VERBA SUJEITA À PRESTAÇÃO DE CONTAS PERANTE O TCU - Firmou-se jurisprudência de a competência para processar e julgar Prefeito Municipal, de imputação de desvio de verba sujeita a prestação de Contas perante o TCU ser da Justiça Federal, diante do remanescente interesse da União Federal. [CC 14.061/RS, S3 - Terceira Seção, Min. LUIZ VICENTE CERNICCHIARO, DJ de 12/5/1997, p. 18.756]'
d) com relação ao precedente mencionado pelo recorrente (RE 848.826 - STF) , este não pode ser aproveitado à presente discussão pois se circunscreve apenas à questão eleitoral, não tratando assim da competência do TCU para julgar TCE (Acórdão 6651/2020-TCU-Primeira Câmara, Relator Ministro Benjamin Zymler) .
18. Com respeito à questão da referida ação de improbidade administrativa, afigura-se que não se sustenta considerar a sua negativa de provimento porquanto ignora que no ordenamento jurídico pátrio vigora o princípio da independência das instâncias, a respaldar a atuação desta Corte nos aspectos de sua competência constitucional e legal, fundamentada nos elementos de prova constantes destes autos.
18.1. Por esse princípio, os juízos de outras instâncias somente vinculam as decisões do TCU quando a sentença proferida na instância penal, taxativamente, declare a inexistência do fato ou a negativa da autoria, o que, até o momento, não se verificou no caso concreto.
18.2. A propósito, o STF e o STJ corroboram esse entendimento nos Mandados de Segurança 26.969-DF e 25.880-DF, MS 7080-DF, MS 7138-DF e 7042-DF, bem como inúmeros julgados do TCU, a exemplo dos Acórdão 3036/2015-TCU-Plenário, relatado pelo Ministro Marcos Bemquerer, 7.752/2015-1ª Câmara, relatado pelo Ministro José Múcio e 7.123/2014-1ª Câmara, relatado pelo Ministro Bruno Dantas.
19. Quanto à remessa de cópia do Acórdão vergastado à Procuradoria da República no Estado de Tocantins, não há o que se falar em violação do devido processo legal, uma vez que está fundamentada em lei (§ 3º do art. 16 da Lei 8.443/1992) .
20. Por derradeiro, com relação à inobservância dos ditames da LINDB, faz-se necessário proceder às seguintes considerações:
a) a incidência de erro grosseiro na conduta do recorrente se amolda perfeitamente à conceituação constante do Voto condutor do Acórdão 3327/2019-TCU-Primeira Câmara, da relatoria do Ministro Vital do Rêgo:
'20. Registro, contudo, que, em razão de debates mais aprofundados acerca da amplitude e do significado da expressão erro grosseiro, diante dos casos concretos postos à decisão deste Tribunal, o entendimento a ela emprestado evoluiu no sentido de se considerar como erro grosseiro aquele que pode ser percebido por pessoa com diligência abaixo do normal ou, dito de outra forma, aquele que poderia ser evitado por pessoa com nível de atenção aquém do ordinário, decorrente de grave inobservância de dever de cuidado, conforme restou muito bem balizado no voto condutor do Acórdão 2391/2018-TCU-Plenário, de relatoria do Ministro Benjamin Zymler' (grifo adicionado) 
b) não cabe levar em conta os esforços despendidos na consecução do objeto convenial diante da caracterização de erro grosseiro neste feito. Em que pese a Decisão atacada não fazer menção direta, as circunstâncias por ela aventadas evidenciam a configuração desse erro (peça 58, itens 12/14 e 18) :
'...o responsável arrecadou e geriu os recursos públicos federais, sem que tenha apresentado documentação apta a demonstrar a boa e regular aplicação da totalidade dos recursos...'
'afrontou jurisprudência pacífica desta Corte no sentido de que 'é dever do gestor público trazer elementos probatórios consistentes, coerentes e suficientes, que demonstrem, de forma inequívoca, o bom e correto emprego das verbas geridas, de acordo com as normas pertinentes' (v.g. Acórdão 2435/2015-TCU-Plenário e 1.577/2014-2ª Câmara) .'
'8. A despeito de ter recebido cerca de 75% do montante total pactuado até 2/9/2011, ou seja, mais de um ano antes do término do mandato, não entregou a obra com execução proporcional às parcelas repassadas pelo FNDE, tampouco envidou esforços com vistas ao recebimento do restante do valor previsto no convênio.
9. Tanto a manifestação do FNDE sobre a execução física como o relatório juntado na defesa do prefeito sucessor indicam o alcance do percentual aproximado de 50% dos serviços referentes à creche, inexistindo da parte de Homero Barreto Júnior, argumentos ou documentos que possam contraditar tal constatação.
10. Nessa linha, tendo em vista a inservibilidade da parcela construída, cabe a recomposição dos cofres do concedente pelo valor repassado ao Município de Itaguatins/TO, visto ter se materializado dano proveniente do não alcance dos benefícios esperados com a celebração da avença.'
'a SecexTCE realizou consulta ao Sistema de Gestão de Prestação de Contas - SIGPC, em 21/6/2021 (peça 52) e constatou que a prestação de contas ora em análise ainda não foi apresentada ao órgão concedente (FNDE) .'
c) ao contrário do argumentado, a motivação da decisão foi devidamente consignada, como se pode perceber na descrição dos fatos acima relatados. Já as consequências práticas da condenação se encontram alinhadas aos estritos termos da Lei 8.443/92, conforme registra a alínea 'c' do item 15 desta Instrução, não sendo pertinente apontar a inexistência de elementos idôneos, ante todas as provas coligidas aos autos que, diga-se de passagem, não foram invalidadas pelo ex-gestor;
d) nessa perspectiva, não há como concordar com a ilação de que esta Corte se fundamentou apenas em princípios e de que não restaram comprovadas a adequação, necessidade e proporcionalidade da condenação;
e) outrossim, não cabe aceitar a alegação de que não foram considerados obstáculos e as demais circunstâncias que envolveram a gestão, quando não se aduz a qualquer uma deles que fosse capaz de mitigar ou afastar a responsabilização do implicado.
Verificação da possível ocorrência de prescrição
21. Não se pode negar que a alegação de prescrição assume particular relevância, dado o recente julgamento, pelo STF, do Recurso Extraordinário 636.886 (tema 899 da repercussão geral) . No exame da prescrição, a Serur tem as seguintes premissas, que serão utilizadas no presente exame:
a) ao julgar o RE 636.886, o STF conferiu nova interpretação ao art. 37, § 5º, da Constituição Federal, fixando a tese de que 'é prescritível a pretensão de ressarcimento ao erário fundada em decisão de Tribunal de Contas';
b) as pretensões punitiva e de ressarcimento devem observar o mesmo regime na atividade de controle externo, dado o objetivo comum da prescrição, de fixar prazo para o Tribunal de Contas agir, para caracterizar o ilícito, identificar seu autor, dimensionar as consequências da conduta e impor as consequências legais, independentemente de tais consequências terem natureza punitiva ou ressarcitória;
c) até que sobrevenha norma específica, entende-se que a prescrição das pretensões punitiva e de ressarcimento, no processo de controle externo, deve observar o regime Lei 9.873/1999, na linha dos recentes pronunciamentos do STF a respeito. Assim, sem prejuízo de se realizar o exame da prescrição também segundo o prazo decenal previsto no Código Civil, o critério adotado, na formulação da proposta de encaminhamento, será o da Lei 9.873/1999.
21.1. Com essas explicações adicionais, passa-se à análise da prescrição no caso em exame, considerando-se as premissas indicadas anteriormente.
Análise da prescrição segundo os critérios do Acórdão 1441/2016-TCU-Plenário
21.2. No que se refere à pretensão punitiva, o TCU tem tradicionalmente aplicado os critérios definidos no Acórdão 1441/2016-TCU-Plenário, que, em incidente de uniformização de jurisprudência, orientou-se pela aplicação do Código Civil. Por este acórdão, em linhas gerais, a prescrição subordina-se ao prazo geral de dez anos (CC, art. 205) , contado a partir da data da ocorrência do fato e interrompido pelo ato que ordenar a citação, a audiência ou a oitiva da parte.
21.3. Entre outras razões que justificaram a adoção desse critério destaca-se a de que o citado dispositivo constitui uma cláusula geral a ser empregada sempre que a pretensão for prescritível, mas a lei não estabelecer um prazo específico, como na hipótese.
21.4. Aplicando essas balizas ao caso em exame, verifica-se que a prescrição não ocorreu, pois o seu termo inicial se deu em 20/9/2015, dia seguinte à data limite para apresentação da prestação de contas (peça 6, p. 34 e p. 36, item 9) , e a citação do responsável foi ordenada em 14/2/2019 (peça 41) .
Análise da prescrição pelo regime da Lei 9.873/1999 (MS 32.201) 
21.5. Adotando-se as premissas fixadas na Lei 9.873/1999 ao caso em exame, e mesmo considerando-se o prazo geral, de cinco anos, observa-se que prescrição não se consumou, considerando-se os seguintes parâmetros:
a) Termo inicial:
21.6. A Lei 9.873/1999, art. 1º, parte final, traz previsão expressa a respeito do início do prazo em se tratando de infração de caráter permanente ou continuado. Nesta hipótese, a prescrição começa a correr não da data de cada fato, e sim 'do dia em que tiver cessado' a permanência ou a continuidade.
21.7. Na hipótese em exame, a omissão na prestação de contas caracteriza-se como infração permanente. Assim, como se trata de repasse sujeito a prestação de contas, começou a correr prescrição na data de sua apresentação, ou seja, em 20/9/2015, dia seguinte ao prazo final para a apresentação das contas (peça 6, p. 34 e p. 36, item 9) .
b) Prazo:
21.8. A Lei 9.873/1999 apresenta um prazo geral, de cinco anos (art. 1º) , e um prazo especial, previsto no art. 1º, § 2º, a saber: 'quando o fato objeto da ação punitiva da Administração também constituir crime, a prescrição reger-se-á pelo prazo previsto na lei penal'.
21.9. No caso dessa TCE, aplica-se o prazo geral (cinco anos) , já que a irregularidade não constituiu crime. Dessa forma, a causa interruptiva indicada abaixo evidencia que a prescrição não ocorreu.
c) Interrupções por atos inequívocos de apuração dos fatos:
21.10. De acordo com a Lei 9.873/1999, a prescrição se interrompe 'por qualquer ato inequívoco, que importe apuração do fato' (art. 2º, II) , como por exemplo a autuação desta TCE, ocorrida em 10/2/2017.
d) Interrupções pela citação do responsável:
21.11. A prescrição também é interrompida 'pela notificação ou citação do indiciado ou acusado, inclusive por meio de edital', nos termos do art. 2º, I, da Lei 9.873/1999. E, no regime dessa lei, a interrupção se dá pela citação propriamente dita, e não pelo despacho que a ordena, como se observa do AR de peça 43, onde se comprova que a citação ocorreu em 12/3/2019.
e) Interrupção pela decisão condenatória recorrível:
21.12. Por fim, a prescrição também se interrompe 'pela decisão condenatória recorrível' (art. 2º, III, da Lei 9.873/1999) . Neste processo, registra-se que o 17158/2021-TCU-2ª Câmara, cujo teor consubstanciou a condenação do recorrente, foi proferido em 5/10/2021 (peça 57) .
f) Prescrição intercorrente:
21.13. Nos termos do art. 1º, § 1º, da Lei 9.873/1999, opera-se a prescrição intercorrente se o processo ficar paralisado por mais de três anos, aguardando 'julgamento ou despacho'.
21.14. Note-se que há uma correlação entre essa hipótese e as causas de interrupção da prescrição do art. 2º. Com efeito, uma vez interrompida a prescrição por alguma das hipóteses do art. 2º, o processo não pode ficar inativo, sem qualquer inovação processual relevante, por mais de três anos.
21.15. Trata-se de prazo específico, não se aplicando nem o prazo geral de cinco anos nem o prazo especial, da lei penal (§ 2º) . A finalidade da prescrição intercorrente, com seu prazo próprio, é a de assegurar a eficiência e celeridade nas apurações administrativas. Seria contrário a essa finalidade a paralisação injustificada do processo por período maior que o triênio estabelecido para a hipótese.
21.16. A extrapolação do prazo de três anos, sem inovação relevante no processo, pode configurar negligência. Por isso, além de se operar a prescrição, deve-se promover a 'apuração da responsabilidade funcional decorrente da paralisação, se for o caso'.
21.17. Em muitas situações o exame da prescrição intercorrente pode ficar prejudicado nos processos já em tramitação no TCU. Como a ação de ressarcimento era considerada imprescritível, as peças que compõem a tomada de contas especial, elencadas no art. 10 da Instrução Normativa-TCU 71/2012, não contemplam informações pormenorizadas quanto ao andamento do processo na fase interna, o que pode prejudicar a análise de eventual paralisação por mais de três anos.
21.18. Assim, caso o tribunal venha a adotar a sistemática da Lei 9.873/1999 para aferir a prescrição, convém avaliar, oportunamente, a possibilidade de ajustes na IN-TCU 71/2012, para que as tomadas de contas especiais encaminhadas ao tribunal contenham informações sobre as interrupções ocorridas na fase interna do procedimento (como, por exemplo, declaração do órgão instaurador da TCE, de que o processo não ficou paralisado por mais de três anos, na forma do art. 1º, § 1º, da citada lei) .
21.19. Especificamente a respeito desta TCE, a prescrição intercorrente não se materializou em razão do transcurso, inferior a três anos, entre as causas de interrupção acima elencadas.
Conclusão sobre a prescrição
22. Em consonância com o exame formulado, verifica-se que não ocorreu prescrição seja pelo regime do Código Civil (Acórdão 1441/2016-TCU-Plenário) , seja pelo critério da Lei 9.873/1999 (MS 32.201) .
23. Ante todo o exposto, rejeitam-se as razões recursais apresentadas pelo implicado, de modo que mister se faz conhecer do recurso de reconsideração para, no mérito, negar-lhe provimento.
CONCLUSÃO
24. Das análises anteriores, conclui-se que:
a) as razões recursais aduzidas pelo recorrente revelaram-se insuficientes para elidir as evidências que sustentam a sua condenação, uma vez que os recursos transferidos ao Município de Itaguatins/TO, por meio do Convênio 656939/2009, não tiveram sua boa e regular aplicação comprovada, inicialmente em razão da omissão no dever de prestar contas, e, posteriormente, em face do exame da documentação apresentada intempestivamente, da execução parcial do objeto e da ausência de sua funcionalidade;
b) não ocorreu prescrição, seja pelo regime do Código Civil (Acórdão 1441/2016-TCU-Plenário) , seja pelo critério da Lei 9.873/1999 (MS 32.201) .
24.1. Com efeito, propor-se-á o conhecimento deste apelo, para, no mérito, negar-lhe provimento.
PROPOSTA DE ENCAMINHAMENTO
25. Dessarte, submete-se à consideração superior este exame do recurso de reconsideração, oposto por Homero Barreto Júnior, ex-Prefeito do Município de Itaguatins/TO, contra o Acórdão 17158/2021-TCU-Segunda Câmara, propondo-se, com fundamento nos artigos 32, inciso I, e 33, da Lei 8.443/92, c/c o artigo 285 do RI/TCU:
a) conhecer do recurso e, no mérito, negar-lhe provimento.
b) dar ciência da deliberação que vier a ser proferida ao recorrente, ao FNDE e à Procuradoria da República no Estado do Tocantins."
É o relatório.

Weslley Samuell Rodrigues Moraes (10533/OAB-TO), representando Homero Barreto Júnior.

Procurador Marinus Eduardo De Vries Marsico.

TOMADA DE CONTAS ESPECIAL. CONVÊNIO. PROGRAMA NACIONAL DE REESTRUTURAÇÃO E APARELHAGEM DA REDE ESCOLAR PÚBLICA DE EDUCAÇÃO INFANTIL (PROINFÂNCIA). OMISSÃO NO DEVER DE PRESTAR CONTAS. CITAÇÃO. ACOLHIMENTO DAS ALEGAÇÕES DE DEFESA DO PREFEITO SUCESSOR. JULGAMENTO PELA REGULARIDADE DE SUAS CONTAS. REJEIÇÃO DAS ALEGAÇÕES DO PREFEITO ANTECESSOR. PARCELA CONSTRUÍDA INSERVÍVEL. NÃO COMPROVAÇÃO DA REGULAR APLICAÇÃO DOS RECURSOS RECEBIDOS. JULGAMENTO PELA IRREGULARIDADE DAS CONTAS. DÉBITO. MULTA. RECURSO DE RECONSIDERAÇÃO. ARGUMENTOS INSUFICIENTES PARA REFORMA DO JULGADO. CONHECIMENTO E NEGATIVA DE PROVIMENTO.

TOMADA DE CONTAS ESPECIAL (TCE)

Secretaria de Recursos (Serur).

Em julgamento, recurso de reconsideração interposto por Homero Barreto Júnior contra o Acórdão 17158/2021-TCU-Segunda Câmara, da relatoria do Ministro Augusto Nardes, por meio do qual o Tribunal julgou suas contas irregulares, imputou-lhe débito no valor histórico de R$ 918.049,73 e aplicou-lhe multa de R$ 40.000,00. 
2.	A tomada de contas especial que deu origem a estes autos foi instaurada pelo Fundo Nacional de Desenvolvimento da Educação (FNDE) em desfavor de Homero Barreto Júnior (gestão 2009 a 2012) e de Francisco Régis Alves Melo (gestão 2013 a 2016) , ex-prefeitos do município de Itaguatins/TO, em razão da omissão no dever de prestar contas dos recursos transferidos ao município por meio do Convênio 656939/2009, cujo objeto consiste na construção de uma escola infantil no âmbito do Programa Nacional de Reestruturação e Aparelhagem da Rede Escolar Pública de Educação Infantil (Proinfância) .
3.	Instaurado o processo nesta Corte, os responsáveis foram regularmente citados pela não comprovação da boa e regular aplicação dos recursos em razão da omissão no dever de prestar contas. Por meio do acórdão recorrido, o Tribunal acolheu as justificativas apresentadas por Francisco Regis Alves Melo, julgando suas contas regulares, por ter adotado as medidas requeridas para proteção ao erário na condição de prefeito sucessor. Por sua vez, Homero Barreto Júnior teve suas contas julgadas irregulares, com imputação de débito e multa, visto que suas alegações de defesa não foram suficientes para excluir as irregularidades a ele imputadas.
4.	Nesta oportunidade, Homero Barreto Júnior apresenta recurso de reconsideração, no qual alega, em apertada síntese (i) a ocorrência da prescrição da pretensão punitiva; (ii) a execução parcial do objeto; (iii) a responsabilidade solidária do prefeito sucessor; (iv) a ausência de competência do TCU para julgar processos de contas de prefeitos municipais; e (v) existência de processo judicial ajuizado pelo FNDE, relativa à ação por ato de improbidade administrativa que trata dos mesmos fatos desta TCE, julgado improcedente.
5.	Após examinar as razões recursais, a Secretaria de Recursos concluiu que não foram trazidos elementos suficientes para alterar a deliberação recorrida, razão pela qual, com a concordância do Ministério Público junto ao TCU, propõe o conhecimento e o não provimento do apelo.  
6.	Preliminarmente, ratifico o despacho exarado no sentido de que o presente recurso merece ser conhecido, porquanto preenche os requisitos de admissibilidade previstos nos arts. 32, inciso I, e 33 da Lei 8.443/1992.
7.	Quanto ao mérito, concordo com a análise empreendida pela secretaria especializada, transcrita no relatório precedente, razão pela qual incorporo seus fundamentos às minhas razões de decidir, sem prejuízo das breves considerações a seguir.
8.	Em relação às questões preliminares alegadas pelo recorrente, não vislumbro possibilidade de acatá-las. Como se pode depreender do relatório que acompanha este voto, a unidade instrutora tratou uma a uma de forma minuciosa e acertada, motivo pelo qual entendo desnecessário tecer considerações mais detalhadas a respeito, sobretudo em relação à competência do TCU para julgamento de processos de tomada de contas especiais versando sobre recursos federais repassados ao município.
9.	Quanto à prescrição da pretensão ressarcitória, adoto o posicionamento clássico e há muito reiterado desta Corte pela imprescritibilidade. 
10.	No que se refere ao entendimento fixado a partir do RE 636.886/AL (Tema 899 da repercussão geral) ao presente caso, limito-me a registrar o que restou consignado pelo próprio relator, Ministro Alexandre de Moraes (destaques acrescidos) : 
"Os argumentos acima elencados conduzem à conclusão no sentido de que a pretensão executória de título executivo proveniente de decisão do TCU da qual resulte imputação de débito ou multa é prescritível; e, portanto, a ela se aplica o prazo prescricional da Lei de Execução Fiscal. 
Nenhuma consideração houve acerca do prazo para constituição do título executivo, até porque esse não era o objeto da questão cuja repercussão geral foi reconhecida no Tema 899, que ficou adstrito, como sobejamente já apontado, à fase posterior à formação do título."
11.	Na minha compreensão, diante dessa decisão e da inexistência de lei específica tratando do tema, o TCU terá necessariamente que suprir essa lacuna legislativa definindo as consequências da prescritibilidade, tais como o prazo prescricional, o início da contagem e as causas de interrupção. 
12.	Recentemente, ao apreciar o TC Processo 000.006/20173, o Tribunal decidiu remeter a análise do tema ao processo criado em decorrência do Acórdão 459/2022-TCU-Plenário (redator Ministro Walton Alencar Rodrigues) , de 9/3/2022, por meio do qual foi expedido comando à Secretaria-Geral de Controle Externo desta Casa para que forme grupo técnico de trabalho destinado a apresentar projeto de ato normativo que discipline "o tema da prescrição da pretensão ressarcitória e da prescrição da pretensão punitiva no âmbito do controle externo, tendo por base jurisprudência predominante do Supremo Tribunal Federal, adequando-a às especificidades das diversas formas de atuação do Tribunal de Contas da União". 
13.	Dessa forma, até a conclusão desse trabalho, permanecem vigentes, em relação à prescrição da pretensão sancionatória, as regras do Acórdão 1441/2016-TCU-Plenário, e quanto à prescrição da pretensão ressarcitória, a imprescritibilidade.
14.	Além disso, quanto à prescrição da pretensão punitiva, o paradigmático Acórdão 1441/2016-TCU-Plenário estabeleceu que, para os processos que tramitam neste Tribunal, incide a regra dos arts. 202 e 205 do Código Civil, ou seja, a prescrição geral de dez anos, a partir da ocorrência dos fatos, e a interrupção do prazo prescricional pelo ato que ordena a citação no âmbito do TCU; após a interrupção, reinicia-se a contagem do prazo de dez anos para que o processo seja julgado.
15. 	No caso presente, conforme consta dos autos, foi ordenada a citação da recorrente em 14/2/2019. Considerando que o interstício entre o dia seguinte à data limite para apresentação da prestação de contas (29/9/2015) e o mencionado ato é inferior aos dez anos consignados no referido acórdão, não restou prescrita a pretensão punitiva desta Corte.
16	Corroboro, de forma análoga, o posicionamento da Secretaria de Recursos no sentido de que não prospera a argumentação acerca da alegação de suposta execução parcial do objeto, uma vez que o Parecer Técnico de Execução Física do Objeto Financiado, emitido pelo FNDE, concluiu por reprovar a execução física do objeto do ajuste. Além disso, o responsável não logrou trazer aos autos quaisquer documento que comprove o emprego dos recursos recebidos no objeto pactuado.
17.	No que tange à alegação acerca da necessidade de responsabilização solidária, como bem pontuou a unidade instrutora, o recorrente não comprovou ter disponibilizada a documentação dos dispêndios efetuados, ao passo que o prefeito sucessor, Francisco Regis Alves Melo, demonstrou que tomou medidas para proteção ao erário, conforme cópia da Ação Civil Pública ajuizada contra o prefeito antecessor, apensada aos autos (peça 34, p. 3-16) , razão pela qual as contas desse responsável foram julgadas pela regularidade, em conformidade com a Súmula-TCU 230.
18.	Além disso, levo em consideração a pacífica jurisprudência deste Tribunal no sentido de que o instituto da solidariedade passiva é benefício conferido ao credor, não cabendo, por conseguinte, ser invocado em benefício do devedor (v.g. Acórdão 1.337/2017 e 2.591/2016, ambos do Plenário) .
19	Por último, no que tange aos argumentos do recorrente acerca da existência de ação de improbidade administrativa, vale destacar que a absolvição em processos criminais, disciplinares ou cíveis, com exceção de decisão na esfera penal que negue a existência do fato ou a autoria, não atinge necessariamente desfecho análogo nos processos deste Tribunal, tendo em vista o princípio da independência das instâncias. Assim, não basta que o recorrente alegue sua absolvição nesses processos, é preciso que ela traga evidências que possam modificar o juízo aqui proferido, o que não ocorreu no caso.
20.	Desse modo, os fatores que embasaram o julgamento pela irregularidade das contas e a condenação do recorrente em débito subsistem, impedindo a reformulação do juízo inicialmente fixado.
21	Isso posto, ao compulsar os autos, verifico que a análise empreendida pela Secretaria de Recursos abordou com propriedade os argumentos consignados pelo recorrente, motivo pelo qual não há reparo a fazer na deliberação objeto do presente Recurso de Reconsideração.
22.	Feitas essas considerações, entendo que se deve conhecer do presente recurso e negar-lhe provimento.
Ante o exposto, voto por que o Tribunal adote o Acórdão que ora submeto à deliberação deste Colegiado.
TCU, Sala das Sessões, em 13 de setembro de 2022.
Ministro BRUNO DANTAS 
Relator